最高法院民事判決　　　　　　　　　　　　　　　九十三年度台上字第一六五四號
　　上　訴　人　甲○○
　　　　　　　　乙○○
　　共　　　同
　　訴訟代理人　蘇章巍律師
　　上　訴　人　丙○○
　　訴訟代理人　陳明良律師
　　　　　　　　王雪娟律師
　　被 上訴 人　五豐建設股份有限公司
　　法定代理人　陳顯堂
右當事人間請求返還不當得利事件，兩造上訴人對於中華民國九十二年二月六日台灣
高等法院第二審判決︵九十一年度上字第八０五號︶，各自提起上訴，本院判決如下
：
    主  文
原判決關於駁回上訴人丙○○之其餘上訴及該訴訟費用部分廢棄，發回台灣高等法院
。
上訴人甲○○、乙○○之上訴駁回。
第三審訴訟費用，關於駁回上訴人甲○○、乙○○之上訴部分，由上訴人甲○○、乙
○○負擔。
    理  由
本件上訴人甲○○、乙○○︵下稱甲○○等二人︶主張：坐落台北市○○區○○段三
小段七四四、七四五地號土地︵下稱系爭土地︶，為其二人與訴外人林張富美、林子
雅、林岑蔚所共有，其共有人五人與被上訴人於民國八十二年十月十九日簽訂合建契
約，約定將土地交與被上訴人作為興建房屋之用，惟被上訴人未依合建契約於八十二
年十一月八日前完成開工標準，致建造執照逾期作廢，合建契約目的無法達成，合建
契約已於八十七年七月八日終止。詎被上訴人迄今未返還系爭土地，反自八十三年四
月間起，將系爭土地交予對造上訴人丙○○經營停車場，每月收入新台幣︵下同︶六
萬五千六百元而有不當得利。被上訴人及丙○○自八十三年四月一日起至九十年四月
三十日止，使用甲○○土地所有權應有部分三分之二所受之利益共三百七十一萬七千
三百三十三元；使用乙○○土地所有權應有部分六分之一所受之利益共九十二萬九千
三百三十三元等情。爰依不當得利之法律關係，求為命被上訴人或丙○○分別如數給
付甲○○等二人上開金額，及均加付自九十年七月十四日起算法定遲延利息，如其中
一人已給付，其餘之人於給付範圍內同免給付義務。並命被上訴人或丙○○自九十年
五月一日起，至返還土地之日止，按月給付甲○○四萬三千七百三十三元；給付乙○
○一萬零九百三十三元，屆期如未給付，應分別加付自翌日起算之法定遲延利息，如
其中一人已給付，其餘之人於給付範圍內同免給付義務之判決︵第一審判決甲○○等
二人全部勝訴，被上訴人及丙○○提起上訴。原審將(一)第一審命被上訴人給付部分，
(二)第一審判決主文第一項命丙○○給付甲○○之金額超過壹佰肆拾柒萬柒仟零伍拾捌
元本息部分；判決主文第二項命丙○○給付乙○○之金額超過拾陸萬玖仟貳佰陸拾
伍元本息部分廢棄，改判駁回甲○○等二人該部分在第一審之訴，並駁回丙○○其餘
之上訴。甲○○等二人及丙○○分別就其敗訴部分，提起第三審上訴。又甲○○等二
人就原審判決其勝訴之其中一部分，提起上訴部分，由本院另以裁定駁回︶。
被上訴人及上訴人丙○○則以：對造上訴人甲○○等二人及其他土地共有人就系爭土
地與被上訴人簽訂合建契約後，已取得三百八十一萬元之履約保證金，被上訴人並代
償甲○○之前順位抵押權二千餘萬元，惟地主甲○○等人竟隱瞞系爭土地將遭查封之
事實，系爭土地已於八十二年十一月間，經萬泰商業銀行股份有限公司查封，復由其
他債權人邱秀鳳等人陸續查封。被上訴人對系爭土地無法為完整使用及興建，甲○○
等二人又拒不返還前開履約保證金，雙方遂協商在未解決查封事宜前，系爭土地交由
被上訴人使用，經整理場地後，由被上訴人之法定代理人陳顯堂交與其胞妹即上訴人
丙○○暫作停車場之用，出租營業，被上訴人及丙○○係合法使用系爭土地，並非無
法律上之原因，甲○○等二人對系爭土地已無使用權能，亦無受損，其請求返還不當
得利並無依據等語，資為抗辯。
原審以：系爭土地為甲○○等二人與訴外人林子雅、林岑蔚、林張富美所共有，於合
建契約訂立後，即交由被上訴人占有使用，被上訴人之法定代理人陳顯堂再交由丙○
○經營停車場之事實，為兩造所不爭執，並有土地登記謄本、台灣台北地方法院八十
九年度簡上字第二九九號林張富美與丙○○間請求返還不當得利事件確定判決、言詞
辯論筆錄、台灣台北地方法院九十年度訴字第一六四０號民事判決及合建契約書可證
︵一審卷十二至二九、七三至七七、一四一至一四九頁︶，堪信為真實。按契約之終
止，僅使契約嗣後失其效力。本件系爭土地為甲○○等二人與訴外人林張富美、林子
雅、林岑蔚所共有，其與被上訴人於八十二年十月十九日簽訂合建契約，將系爭土地
交與被上訴人作為興建房屋之用，嗣因建造執照逾期作廢，合建契約目的無法達成，
經甲○○等二人與其他共有人，於八十七年七月七日以存證信函向被上訴人表示終止
上開合建契約，被上訴人於八十七年七月八日收受存證信函，為兩造所不爭執︵原審
卷一二二、一二三頁︶，足證被上訴人於八十七年七月七日以前，係基於合建契約而
有權占有系爭土地，於八十七年七月八日終止合建契約以後，迄未返還系爭土地，仍
繼續占有使用，始為無權占有系爭土地。甲○○等二人主張其出具土地使用權同意書
與被上訴人，僅同意該公司使用系爭土地以供建築，絕未同意移作他用，固為被上訴
人及丙○○所不否認。惟不當得利請求權成立之要件，須以甲○○等二人受有損害為
要件，甲○○等二人既已依合建契約將系爭土地提供予被上訴人占有使用，則甲○○
等二人於合建契約未經終止前之存續期間內，已不得使用收益系爭土地。雖被上訴人
將系爭土地交予丙○○經營停車場，有違合建契約之目的，惟在此期間內，甲○○等
二人既不得使用收益系爭土地，自無任何損害可言，在合建契約終止前，不生不當得
利之問題。甲○○等二人主張被上訴人及丙○○於合建契約存續期間，仍應負返還不
當得利之義務，殊不足取。按不當得利法則之功能，在於使受領人返還其無法律上之
原因而受之利益，若實際上未受有利益，當無返還之義務。兩造既於八十七年七月八
日終止合建契約，被上訴人自應將系爭土地返還甲○○等人，詎其竟將系爭土地交予
丙○○經營停車場，迄未返還，顯見丙○○占有系爭土地並無正當權源，係屬無權占
有，則其經營該停車場之租金收入，自屬使用他人之土地而受利益之不當得利，丙○
○抗辯其有權占有系爭土地，自不足取。再徵諸丙○○所提出之財政部台財訴字第○
九一一三五五五九四號訴願決定書之記載︵原審卷七七至八十頁︶，其納稅義務人即
停車場之營業人亦係丙○○，益見占有系爭土地供作停車場出租而受利益者，係丙○
○而非被上訴人。且另案台灣高等法院九十一年度上易字第八二三號民事確定判決及
臺灣臺北地方法院八十九年度簡上字第二九九號民事確定判決，亦均作此相同之認定
︵一審卷十八至二三頁、原審卷一三六至一四○頁︶。被上訴人並未受有任何利益，
且復乏明文規定其須與丙○○負不真正連帶債務關係。雖被上訴人之法定代理人陳顯
堂曾於另案陳稱：系爭土地係交由其妹丙○○經營管理，收的錢交予其本人云云︵見
另案八十八年度上字第九五九號卷第二七頁準備程序筆錄，附於一審卷二五頁︶，而
丙○○亦曾在原審一度改稱，其所收之租金係交與被上訴人︵原審卷一二四頁︶，但
與上開事證不符，顯非事實，自應以丙○○前所自認該停車場係其所經營等情︵原審
卷四四、一○九頁︶，為真實可信。甲○○等二人主張：丙○○占用系爭土地作為停
車場出租營利，每月每輛汽車停車租金為四千一百元，共十六輛，合計每月收入為六
萬五千六百元，有停車憑證可證︵一審卷一三七頁︶。而台北市稅捐稽徵處大同分處
於八十九年十二月十八日所發北市稽大同甲字第八九０二五四００００號函，亦依上
開標準核課丙○○之營業稅，有上開財政部之訴願決定書可稽。此項稅捐稽徵機關本
其主管職責查定之金額，對於丙○○出租系爭土地所獲收益情形，自得作為相當之證
明，且該金額復與上開停車憑證所載相符，自屬有據。雖上開處分經丙○○訴願後，
已由訴願機關將原處分撤銷並命原處分機關另為適當處分，惟經核丙○○於第一審所
為答辯︵一審卷六六頁︶，並未就上開稅捐處所核定之月收入為六萬五千六百元予以
爭執，僅爭執：「……扣除人事管理費、清潔費、稅金、投入設備折舊︵含圍籬、水
泥、油漆︶，所剩無幾」云云，然始終不能舉證證明確有各該項支出。且其訴訟代理
人更在原審自認：「稅捐處的核定六萬五千六百元我們有訴願，因我們也有支出，但
是究竟支出多少錢，丙○○也無法確定；只有丙○○一人在那邊收費，支出的情形，
據丙○○稱收支打平，但無法提出單據證明支出」︵原審卷一二四頁︶。丙○○既不
能指出確定支出之金額，又不能提出單據，以資證明，再經參酌該停車場僅供停十六
輛汽車，空間並不大，僅由丙○○一人在場親自管理，已綽綽有餘，且以空地供人停
車，衡情亦難認須有何支出，自無扣除上開支出之餘地。甲○○等二人依據民法第一
百七十九條不當得利之法則，甲○○按其對系爭土地所有權應有部分三分之二，請求
丙○○給付自八十七年七月八日起至九十年四月三十日止之所受利益，共計一百四十
七萬七千零五十八元，及自起訴狀繕本送達之翌日即九十年七月十四日起至清償日止
，按年息百分之五計算之利息，暨自九十年五月一日起至返還系爭土地之日止，按月
給付四萬三千七百三十三元，及屆期如未給付，分別自屆期之翌日︵即次月一日︶起
至清償日止，按年息百分之五計算之利息；乙○○按其對系爭土地所有權應有部分六
分之一，請求丙○○給付自八十七年七月八日起至九十年四月三十日止之所受利益三
十六萬九千二百六十五元，及自起訴狀繕本送達之翌日即九十年七月十四日起至清償
日止，按年息百分之五計算之利息，暨自九十年五月一日起至返還系爭土地之日止，
按月給付一萬零九百三十三元，及屆期如未給付，自屆期之翌日︵即次月一日︶起至
清償日止，按年息百分之五計算之利息部分，均屬有理由，應予准許。至超過上開部
分甲○○等二人之請求，均屬無理由，不應准許。爰將上開不應准許部分，第一審所
為被上訴人及丙○○敗訴之判決廢棄，改判駁回甲○○等二人該部分在第一審之訴。
就上開應准許部分，維持第一審所為丙○○敗訴之判決，駁回丙○○之上訴。
原判決關於駁回上訴人丙○○之其餘上訴部分：
按不爭執係消極的不表示意見，如當事人已積極的表示意見而有爭執，即不能認該當
事人不爭執。查上訴人丙○○，就上訴人甲○○等二人主張台北市稅捐稽徵處大同分
處核定上訴人丙○○在系爭土地上經營停車場每月之收入為六萬五千六百元部分，已
於原審一再爭執該項主張與事實不符，並提出稅捐機關之處分已經被財政部訴願決定
予以撤銷之證明︵原審卷四七、七七至八０、一０九、一二四頁︶。原審竟認上訴人
丙○○就此部分事實不爭執，並據為不利於上訴人丙○○之判決，自有可議。又依財
政部九十一年九月十六日台財訴字第０九一一三五五五九四號訴願決定書記載︵原審
卷七七至八０頁︶，稅捐機關核定丙○○每月收入六萬五千六百元，其期間係在八十
三年三月一日至八十四年三月三十一日，該項期間之收入，何以可作為認定丙○○自
八十七年七月八日起占用系爭土地受有利益之依據，原審未說明其心證之理由，遽為
不利於丙○○之認定，亦有判決不備理由之違法。上訴人丙○○上訴論旨，指摘原判
決其敗訴部分不當，求予廢棄，非無理由。
原判決其餘部分：
此部分經核於法並無違背。上訴人甲○○等二人上訴論旨，就原審取捨證據、認定事
實之職權行使，指摘原判決其敗訴部分不當，求予廢棄，非有理由。
據上論結，本件上訴人丙○○之上訴為有理由，上訴人甲○○等二人之上訴為無理由
。依民事訴訟法第四百七十七條第一項、第四百七十八條第二項、第四百八十一條、
第四百四十九條第一項、第七十八條，判決如主文。
中　　　華　　　民　　　國　　九十三　　年　　　八　　　月　　　六　　　日
                              最高法院民事第一庭
                                  審判長法官  曾　桂　香
                                        法官  劉　延　村
                                        法官  劉　福　聲
                                        法官  許　澍　林
                                        法官  陳　國　禎
      右正本證明與原本無異
                                              書  記  官
中　　　華　　　民　　　國　　九十三　　年　　　八　　　月　　 十七 　　日
                                                                        Ｅ
